臺灣雲林地方法院刑事判決
111年度易字第326號
公  訴  人  臺灣雲林地方檢察署檢察官
被      告  阮紅秀


選任辯護人  林羿帆律師（法律扶助律師）
上列被告因詐欺等案件，經檢察官提起公訴（109年度調偵字第5
67號），於本院準備程序中，被告就被訴事實為有罪之陳述，經
本院合議庭裁定由受命法官獨任進行簡式審判程序，判決如下：
    主    文
阮紅秀犯侵占罪，共貳罪，各處有期徒刑伍月，如易科罰金，均
以新臺幣壹仟元折算壹日。又犯詐欺取財罪，處有期徒刑肆月，
如易科罰金，以新臺幣壹仟元折算壹日。應執行有期徒刑柒月，
如易科罰金，以新臺幣壹仟元折算壹日。緩刑伍年。緩刑期間應
依附件所示本院調解筆錄履行。未扣案之犯罪所得新臺幣貳拾捌
萬柒仟玖佰元沒收，於全部或一部不能沒收或不宜執行沒收時，
追徵其價額。
    犯罪事實
一、阮紅秀於民國105年5月間起，邀集吳氏梅、陳秭綺等人成立
    如附表編號1至3所示之合會（各會起迄時間如附表所示，以
    下分別稱丙、丁、戊會），並以阮紅秀為會首（越南合會會
    首不當然取得第一期標金），各會之會員含會首為如附表所
    示之人次，每會均為新臺幣（下同）5,000元，標息均採內
    標制，各會於附表所示之開標日，均在阮紅秀位於雲林縣○○
    鄉○○村○○路00號之1之住處開標，底標均為500元。詎阮紅秀
    因財務狀況不佳分別為下列行為：
　㈠明知會員得標之後，其他會員所交付之會款係屬得標會員所
    有，自己僅係代收而持有，而吳氏梅、陳秭綺就丙、戊會，
    分別於附表所示之日期得標，並應收取如附表所示之會款，
    阮紅秀竟意圖為自己不法之所有，基於侵占之各別犯意，於
    向會員收取會款後，將上開本應轉交予吳氏梅、陳秭綺之會
    款，易持有為所有而侵占入己，未交付予吳氏梅、陳秭綺。
　㈡意圖為自己不法之所有，基於詐欺取財之犯意，就丁會之第
　　22會，於107年6月18日未徵得陳秭綺或梁氏莊之同意或授權
    ，即假冒陳秭綺或梁氏莊之名義以標息1,900元得標，致使
    陳秭綺及梁氏莊均陷於錯誤，進而各自依約如數交付會款予
    阮紅秀，阮紅秀因而向會員收取該期會款，以此詐得會款共
    12,400元。
　㈢其後阮紅秀於107年9月無故倒會，吳氏梅、陳秭綺向阮紅秀
    求償無果，且陳秭綺經查詢後發現丁會斯時本應僅剩其1個
    活會會員，實際上卻尚有2人均為活會會員，察覺有異，嗣
    經吳氏梅、陳秭綺提出告訴，始悉上情。　
二、案經吳氏梅、陳秭綺告訴暨雲林縣警察局斗南分局報告臺灣
    雲林地方檢察署檢察官偵查起訴。　　
　　理    由
一、本案被告阮紅秀所犯非死刑、無期徒刑、最輕本刑為3年以
    上有期徒刑之罪，亦非高等法院管轄第一審案件，於準備程
    序進行中，被告就上揭被訴事實為有罪之陳述，經受命法官
    告知簡式審判程序之旨，並聽取其與檢察官之意見後，本院
    合議庭依刑事訴訟法第273條之1第1項規定，裁定由受命法
    官獨任進行簡式審判程序。是本案之證據調查，依同法第27
    3條之2規定，不受同法第159條第1項、第161條之2、第161
    條之3、第163條之1及第164條至第170條規定之限制，合先
    敘明。　　
二、認定犯罪事實所憑之證據及理由
    上開犯罪事實，業據被告於本院準備程序及審理時均坦承不
    諱（本院卷第93頁、第104頁），並經證人即告訴人吳氏梅
    、陳秭綺、證人林嘉慧、梁氏莊、黃來福於警詢時、偵查中
    及本院準備程序證述在卷（偵卷第9頁至第14頁、第23頁至
    第32頁、第57頁至第61頁、第77頁至第80頁、第163頁至第1
    69頁；調偵卷第21頁至第26頁、第69頁至第72頁；本院卷第
    33頁至第41頁、第91頁至第99頁），並有告訴人陳秭綺參與
    合會之相關紀錄1份（偵卷第109頁至第111頁）、丙會互助
    會簿1份（他卷第10頁至第11頁）、丁會互助會簿2份（調偵
    卷第39頁至第41頁；偵卷第105頁至107頁）、戊會互助會簿
    2份（他卷第34頁至第35頁；調偵卷第35頁至第37頁）、告
    訴人2人參與合會情形整理表1份（偵卷第113頁至第117頁）
    、丙會繳款明細1份（偵卷第123頁）、丁會繳款明細1份（
    偵卷第141頁）、戊會繳款明細1份（偵卷第143頁）、告訴
    人陳秭綺與被告就戊會之LINE對話紀錄截圖1張（偵卷第187
    頁）、告訴人陳秭綺與被告就丁會之LINE對話紀錄截圖1張
    （交查卷第9頁）、記帳本影本2份（本院卷第43頁至第45頁
    ）、稅務電子閘門財產所得調件明細表1份（本院卷第75頁
    至第76頁）可資佐證，足認被告之任意性自白與事實相符，
    堪以採信，綜上所述，本案事證明確，被告前揭犯行，均堪
    以認定，應依法論科。　　
三、論罪科刑
　㈠按民法第709條之1第1項前段規定：「稱合會者，謂由會首邀
    集2人以上為會員，互約交付會款及標取合會金之契約。」
    ，足認合會契約之法律關係不僅存在於會首與會員之間，同
    時亦存在於各會員之間。次按民法第709條之7第1項、第2項
    規定：「會員應於每期標會後3日內交付會款。會首應於前
    項期限內，代得標會員收取會款，連同自己之會款，於期滿
    之翌日前交付得標會員。逾期未收取之會款，會首應代為給
    付。」。是會員標得會款後，當期會款債權即由該得標會員
    享有，會首僅係依規定代得標會員收取會款，並對逾期未收
    取之會款，負代為給付之義務，會首代得標會員向各會員收
    取會款，即屬因法律或契約上之原因而持有得標會員之會款
    ，其於持有期間變易原持有之意思而為不法所有之意思，即
    該當刑法第335條第1項侵占罪之構成要件。從而，會首於每
    次標會後，向得標會員以外之會員收取之會款，僅係本於合
    會之法律關係代得標會員收取，其後應轉交得標會員之他人
    財物，故被告就丙會之第29會、戊會之第24會，自會員處收
    取應轉交告訴人2人之會款，僅係暫時持有之狀態，其後未
    交付而侵占挪用，即應負刑法之侵占罪責。
　㈡次按民間合會已標取會款者（即死會），於標取會款後不問
    何人得標，至完會止，本有向會首按時交付會款（含標息）
    之義務，會首冒標會款時，除對於活會會員有冒標施詐（即
    佯稱某某人得標），使活會會員陷於錯誤，誤認係被冒標之
    人得標而交付會款，成立詐欺取財罪外，對於已標取會款之
    會員，因按時繳付會款本為其標取會款後之義務，並無施詐
    或使其陷於錯誤可言，自無成立詐欺罪之餘地，是已標取會
    款之會員對於嗣後會首之冒標會款，不能認係詐欺之被害人
    （最高法院92年度台上字第1138號判決參照）。經查，被告
    就丁會係於第幾會次冒標，被告供稱：不記得了（本院卷第
    93頁），對照丁會繳款明細（偵卷第141頁），可知丁會之
    第9、18、23、24會係由告訴人陳秭綺得標，依罪證有疑利
    於被告原則，倘認定被告就丁會係第22會冒標，則其詐欺之
    被害人僅有陳秭綺、梁氏莊，對被告較為有利，檢察官起訴
    書認定被告冒標丁會第1會係對被告較為有利，尚有誤會，
    予以敘明。準此，被告以陳秭綺或梁氏莊之名義冒標丁會第
    22會之行為構成詐欺取財罪。
　㈢核被告就犯罪事實一㈠所為，均係犯刑法第335條第1項之侵占
    罪；核被告就犯罪事實一㈡所為，係犯刑法第339條第1項之
    詐欺取財罪。被告就丁會之第22會冒標後，向會員詐取會款
    ，係以一詐欺行為同時詐取多數會員之會款，即一行為而侵
    害陳秭綺、梁氏莊之財產法益，乃一行為觸犯數同種詐欺取
    財罪，為同種想像競合犯，應依刑法第55條之規定從一重之
    詐欺取財罪處斷。被告就犯罪事實一㈠所犯2次侵占罪及犯罪
    事實一㈡所犯1次詐欺取財罪，犯意各別，行為互異，應分論
    併罰。　
　㈣爰以行為人之責任為基礎，審酌被告召集合會後，竟貪圖會
    款利益，分別侵占告訴人2人如附表所示會款，並以會員名
    義冒標詐取財物，無視合會會首會員間在經濟上互助合作之
    精神，對他人經濟狀況所生之損害程度非輕，殊值非難；惟
    考量被告無任何前科紀錄，此有臺灣高等法院被告前案紀錄
    表1份在卷可按，平日素行尚可，且事後坦承犯行，並與告
    訴人2人達成調解，有本院調解筆錄2份在卷可查（本院卷第
    115、117頁）；兼衡被告侵占、詐取會款之次數及金額，及
    被告自陳高中畢業之智識程度、離婚前經營越南店、現以打
    零工為業、月收入約2萬餘元、無需要扶養之對象等一切情
    狀，分別量處如主文所示之刑，並依數罪併罰限制加重與多
    數犯罪責任遞減原則，斟酌被告本案犯罪情節雷同，爰定其
    應執行之刑如主文所示，暨就所宣告之刑及所定應執行之刑
    ，均諭知易科罰金之折算標準。
　㈤被告未曾因犯罪受有期徒刑之宣告，有臺灣高等法院被告前
    案紀錄表在卷可憑，經本案之偵審教訓，應知警惕而無再犯
    之虞，且已與告訴人2人達成調解，已如上述。本院綜核各
    情並考量告訴人2人之意見（本院卷第105頁），認所宣告之
    刑，以暫不執行為適當，並參照被告與告訴人2人調解筆錄
    所載履行調解內容之條件，爰依刑法第74條第1項第1款規定
    宣告緩刑5年，以啟自新。又為督促被告遵守上開調解條件
    ，併依刑法第74條第2項第3款規定，命被告應依上開調解程
    序筆錄內容給付，倘被告未遵期履行前開緩刑之負擔且情節
    重大，足認原宣告之緩刑難收其預期效果，而有執行刑罰之
    必要者，檢察官自得向法院聲請依刑法第75條之1第1項第4
    款之規定，撤銷其緩刑宣告，附此敘明。　
四、沒收部分
　㈠按犯罪所得，屬於犯罪行為人者，沒收之。前2項之沒收，於
    全部或一部不能沒收或不宜執行沒收時，追徵其價額。犯罪
    所得已實際合法發還被害人者，不予宣告沒收或追徵；刑法
    第38條之1第1項前段、第3項、第5項分別定有明文。次按所
    謂實際合法發還，是指因犯罪而生民事或公法請求權已經被
    實現、履行之情形而言，不以發還扣押物予原權利人為限，
    其他如財產犯罪，行為人已依和解條件履行賠償損害之情形
    ，亦屬之。申言之，犯罪所得一旦已實際發還或賠償被害人
    者，法院自無再予宣告沒收或追徵之必要；倘若行為人雖與
    被害人達成民事賠償和解，惟實際上並未將民事賠償和解金
    額給付被害人，或犯罪所得高於民事賠償和解金額者，法院
    對於未給付之和解金額或犯罪所得扣除和解金額之差額部分
    等未實際賠償之犯罪所得，自仍應諭知沒收或追徵（最高法
    院110年度台上字第1673號判決參照）。又按刑法沒收新制
    目的在於剝奪犯罪行為人之犯罪所得，使其不能坐享犯罪成
    果，以杜絕犯罪誘因，性質上屬類似不當得利之衡平措施。
    而考量避免雙重剝奪，犯罪所得如已實際發還或賠償被害人
    者，始不予宣告沒收或追徵。故倘若犯罪行為人雖與被害人
    達成民事賠償和解，惟實際上並未將民事賠償和解金額給付
    被害人，或犯罪所得高於民事賠償和解金額者，法院對於未
    給付之和解金額或犯罪所得扣除和解金額之差額部分等未實
    際賠償之犯罪所得，自仍應諭知沒收或追徵。至於檢察官日
    後就犯罪所得指揮執行時，倘犯罪行為人有實際賠償被害人
    所受損害之全部或一部之情形，仍應將該業已賠償部分扣除
    之，不能重複執行（107年度台上字第4593號判決供參）。
　㈡就丁會被告究係於第幾會次冒標，被告既已無法明確記得時
    間，已如前述，則就其此部分犯罪所得，依罪證有疑利於被
    告之原則，應認被告係冒標第22會所計算之犯罪所得最低，
    故其就丁會之犯罪所得為12,400元（檢察官起訴書認被告就
    丁會之犯罪所得為88,800元，容有違誤，已如上述）。
　㈢查被告就犯罪事實一㈠所載丙會之第29會、戊會之第24會向會
    員收取會款後，分別侵占告訴人吳氏梅144,500元、告訴人
    陳秭綺131,000元（計算式均詳如附表，檢察官補充理由書
    認應扣除告訴人陳秭綺應繳付已得標2會10,000元及尚未得
    標6會12,000元，被告僅侵占109,000元，尚有誤會，蓋就參
    加複數會份所繳合會金之部分，被告於告訴人陳秭綺得標後
    亦應轉交告訴人陳秭綺）；暨就犯罪事實一㈡所載丁會詐取
    會款12,400元（計算式詳如附表），均為被告之犯罪所得，
    且尚未扣案，就此部分被告固與告訴人2人達成調解，然因
    履行期限尚未屆至而尚未實際給付款項，此有本院調解筆錄
    2份在卷為憑（本院卷第115、117頁），揆諸上開說明，仍
    應依刑法第38條之1第1項前段、第3項、第4項規定沒收，並
    於全部或一部不能沒收或不宜執行沒收時，均追徵其價額。
    至被告日後若再賠付其他金額，檢察官於執行時應依規定扣
    除已實際賠償之金額，附此敘明。
據上論斷，應依刑事訴訟法第273條之1第1項、第299條第1項前
段（僅引程序法條），判決如主文。
本案經檢察官施家榮提起公訴，檢察官陳淑香、林豐正到庭執行
職務。
中　　華　　民　　國　　111 　年　　11　　月　　10 　 日
                  刑事第二庭     法　官  趙俊維
以上正本證明與原本無異。　　　　　　　　　　　　 
如不服本判決應於收受判決後20日內向本院提出上訴書狀，並應
敘述具體理由；其未敘述上訴理由者，應於上訴期間屆滿後20日
內向本院補提理由書（均須附繕本）。「切勿逕送上級法院」。
                                 書記官  黃嫀文
中　　華　　民　　國　　111 　年　　11　　月　　10　　日

附錄本案論罪科刑法條全文：
中華民國刑法第335條
意圖為自己或第三人不法之所有，而侵占自己持有他人之物者，
處5年以下有期徒刑、拘役或科或併科3萬元以下罰金。
前項之未遂犯罰之。
中華民國刑法第339條
意圖為自己或第三人不法之所有，以詐術使人將本人或第三人之
物交付者，處5年以下有期徒刑、拘役或科或併科50萬元以下罰
金。
以前項方法得財產上不法之利益或使第三人得之者，亦同。
前二項之未遂犯罰之。

附表：　　　　
編號 告訴人 合會起訖時間及開標日 合會人數 涉及侵占或詐欺之會次、日期、標金（得標人或冒用名義） 侵占或詐得會款金額  ◎標金計算式 （每會金額）（死會會員數）＋（每會金額-當期標金）（活會會員數）  １ 丙會 吳氏梅（參加1會，已繳105年5月17日至107年817日） 105年5月17日至107年10月17日 （開標日：每月17日） 30人 第29會於107年9月7日以500元得標（吳氏梅） 144,500元 計算式：5,000×28＋4,500＝144,500 　 ２ 丁會 陳秭綺（參與5會，已繳105年9月18日至107年818日，其中4會得標） 105年9月18日至107年9月18日 （開標日：每月18日） 25人 第22會（冒用陳秭綺或梁氏莊名義） 12,400元 計算式：（5,000－1,900）×4＝12,400 ３ 戊會 陳秭綺（參與9會，2會已得標，6會未得標。另1會於107年9月5日 得標） 105年10月5日至108年4月5日 （開標日：每月5日） 32人 第24會於107年9月5日以3,000元得標（陳秭綺） 131,000元  　 計算式5,000×（24－1）＋（5,000-3,000）×（32－24）＝131,000   
附件：
本院111年度司附民移調字第118號調解筆錄
本院111年度司附民移調字第119號調解筆錄